【裁判字號】    98,訴,197
【裁判日期】    990331
【裁判案由】    販賣毒品
【裁判全文】
臺灣臺東地方法院刑事判決               98年度訴字第197號
公  訴  人  臺灣臺東地方法院檢察署檢察官
被      告  丙○○
選任辯護人  財團法人法律扶助基金會郭重鑾律師
上列被告因販賣毒品案件，經檢察官提起公訴（98年度偵字第
815號），本院判決如下：
    主  文
丙○○無罪。
    理  由
一、公訴意旨略以：被告丙○○基於販賣第一級毒品之犯意，先
    於97年7月中旬某日，經綽號「阿忠」之丁○○來電聯絡談
    妥後，由丁○○帶同欲購買毒品之甲○○，前往約定之被告
    位於臺東縣池上鄉○○路198號住處後方之菜市場旁，將毒
    品海洛因1小包交予丁○○，丁○○則將甲○○交付之購毒
    費用新臺幣（下同）1,000元轉交被告，以此方式販賣毒品
    海洛因1次；復於相距上開時間2星期後某日，再度由丁○○
    帶同甲○○，前往約定之臺東縣池上鄉○○路「悟饕飯店」
    旁之「7-11便利商店」前，以同上之方式，向被告購買價值
    1,000元之毒品海洛因1次，因認被告上開行為均涉有毒品危
    害防制條例第4條第1項之販賣第一級毒品海洛因罪嫌等語。
二、按被告以外之人於審判外之言詞或書面陳述，除法律有規定
    者外，不得作為證據，刑事訴訟法第159條第1項定有明文。
    經查：
（一）按刑事實務上之對人指認陳述，乃由被害人、檢舉人或目
      擊證人指證並確認犯罪行為人之證據方法。現行刑事訴訟
      法雖無關於指認犯罪嫌疑人、被告（下以犯罪嫌疑人稱之
      ）程序之規定，然因指認人之指認係憑藉指認人於事發時
      之觀察及事後之記憶，而指認人可能受其本身觀察能力、
      記憶能力及真誠性之不確定因素影響，在無法自行覺察情
      況下，根據自己之主觀意念、過去經驗、猜測推演，將未
      捕捉到之犯罪嫌疑人或犯罪事實全貌部分，加以填補而發
      生錯誤。考諸刑事訴訟法第159條之1至第159條之3規定被
      告以外之人所為審判外之陳述，須有可信之情況，始得作
      為證據之趣旨，是如何經由指認人為適當正確之指認，自
      應依個案之具體情形而定之。法院就偵查過程中所實施之
      第一次指認（禁止重覆指認），應由證人於審判中，依人
      證之調查程序，陳述其出於親身經歷之見聞所為指認，並
      依法踐行詰問之程序後，綜合指認人於案發時所處之環境
      ，是否足資認定其確能對犯罪嫌疑人觀察明白、認知犯罪
      行為人行為之內容，該事後依憑個人之知覺及記憶所為之
      指認是否客觀可信，而非出於不當之暗示，亦未違背通常
      一般日常生活經驗之定則或論理法則等事項，為事後審查
      ，力求慎重無訛。故除犯罪嫌疑人係社會（地區）知名人
      士、熟識親友、特徵顯著、曾長期近距接觸、現行犯或準
      現行犯，或其他足以排除指認過程中所可能形成之記憶污
      染、誤導判斷而無誤認之虞者，方得採行當面、單獨之指
      認外，應依法務部及內政部警政署於90年5月、8月頒布之
      「法務部對於指認犯罪嫌疑人程序要點」、「人犯指認作
      業要點」及「警察機關實施指認犯罪嫌疑人程序要領」中
      之規定，於偵查過程中指認犯罪嫌疑人前，應由指認人先
      陳述嫌疑人之特徵，不得有任何暗示、誘導之安排出現，
      並告知指認人犯罪嫌疑人不一定存在於被指認人之中。如
      採取選擇式之真人列隊指認，供選擇指認之數人在外形上
      不得有重大之差異；如採取照片指認，不得以單一相片提
      供指認，且避免提供老舊照片指認，否則其踐行之程序即
      非適法，自難認已具備傳聞法則例外之可信性要件（最高
      法院98年度臺上字第5361、7757號判決要旨可資參照）。
      經查：證人甲○○雖於98年3月20日警詢中證稱其曾先後
      透過證人丁○○向被告購買第一級毒品海洛因等語（見警
      卷第7頁），並經警提示照片供其指認等情，固有花蓮縣
      警察局玉里分局富里分駐所指認犯罪嫌疑人紀錄表1紙在
      卷可稽（見警卷第21頁）。惟本院審酌證人甲○○於警詢
      中之指認程序，承辦警員雖於進行指認前明確告知證人甲○○犯罪嫌疑人不一定存在於被指認人之中，避免證人產
      生被告必定出現在指認人選名單中而務求從中擇一被指認
      人之不客觀狀況，且提供6張不同之被指認人照片供證人
      指認，形式上符合「選擇指認」之方式，然證人甲○○在
      指認前，並未先敘述其購毒對象之特徵，而警員亦未提供
      與被告之外型及特徵相類似之人充當被指認人，以增加證
      人指認之可信性，無法避免指認人有遭誘導之可能。又證
      人甲○○於本院審理中先後證稱其僅透過證人丁○○向他
      人購買第一級毒品海洛因，因其均在車內等待，並未親自
      接觸被告，且由於實際交易地點距離停車地點距離很遠，
      僅得隱約看見其購毒對象之身形，不清楚長相為何，只是
      感覺被告之身材高度和頭髮與當次購毒之對象差不多等語
      （見本院卷1第101頁至第103頁背面、第145、148、149頁
      ）。足見證人甲○○究竟有無親見其購毒對象之長相，能
      否確認購毒對象即為被告等情，先後供述已有明顯歧異之
      情形，已難遽信屬實。況依證人甲○○於本院審理中證稱
      之交易時間與交易模式觀之，斯時均已屆傍晚或夜晚時分
      ，天色昏暗，視線不佳，其均在車內等候，而由證人丁○○下車至距離50至100公尺之交易地點與購毒之對象進行
      交易，且其有近視，度數約150度，並未配戴眼鏡（見本
      院卷1第100頁背面至第103頁），復經本院於99年1月28日
      會同警員及證人甲○○前往現場履勘結果，各次交易之停
      車地點與實際交易地點均有相當距離，此有花蓮縣警察局
      玉里分局99年2月2日玉警刑字第0990001700號函所檢附之
      刑案現場測繪圖及現場照片6張在卷為憑（見本院卷1第
      124至128頁）。是依指認人於案發當時所處天色、距離、
      視力欠佳而未配戴眼鏡及其位置等環境及指認過程整體觀
      之，指認人之真意是否受到承辦警員有意無意間之暗示影
      響，而為不利於被告之指認，已非無疑，既然在無法保證
      該指認係出於被指認人之真意下，該指認不具形式上之憑
      信性，故證人甲○○於警詢中指認被告係其購毒之對象，
      既欠缺較可信之特別情況，應無證據能力。
（二）次按被告以外之人於審判中如以證人身分到場具結陳述，
      而與先前於審判外警詢時所為陳述不符者，其先前之陳述
      ，須具有較可信之特別情況，且為證明犯罪事實之存否所
      必要者，始得為證據，刑事訴訟法第159條之2定有明文。
      而所謂「具有可信之特別情況」，係屬「信用性」之證據
      能力要件，而非「憑信性」之證據證明力，法院應經調查
      ，依於審判外為陳述時之外部附隨環境或條件，除詢問有
      無出於不正方法、陳述是否出於非任意性外，兼須就有無
      違反法定障礙事由期間不得詢問及禁止夜間詢問之規定、
      詢問時是否踐行告知義務、警詢筆錄所載與錄音或錄影內
      容是否相符等各項為整體之考量，以判斷其先前之陳述，
      是否出於「真意」之信用性獲得確切保障，且無從以其他
      證據代替，確為證明犯罪存否所必要之理由，資為論斷該
      傳聞證據有無證據能力之憑據，方為適法；該不合傳聞例
      外之先前陳述，雖不得作為認定犯罪事實存否之實體證據
      ，惟參酌現行刑事訴訟法第166條之1第2項「為辯明證人
      陳述之證明力，得就必要事項為主詰問」、第3項第6款「
      行主詰問時，證人為與先前不符之陳述時，其先前之陳述
      ，得為誘導詰問」、第166條之2第1項「反詰問應就為辯
      明證人之陳述證明力所必要之事項行之」、第2項「行反
      詰問於必要時得為誘導詰問」等規定，以及行反詰問時，
      容許以陳述人先前不一致之陳述作為彈劾證據之詰問法理
      ，則於被告以外之證人於審判中所為之陳述，與先前之陳
      述內容相左或不一致時，尚非不得以其先前所為「自我矛
      盾之陳述」，用來彈劾（爭執、否定）該證人在審判中供
      述證據之證明力（最高法院98年度臺上字第7653號、96年
      度臺上字第7337、4363號判決要旨可資參照）。查證人甲○○於警詢中所為之證言，係被告以外之人於審判外之言
      詞或書面陳述，依刑事訴訟法第159條第1項之規定，除符
      合同法第159條之1至第159條之4之規定外，原則上並無證
      據能力，被告及其辯護人於本院審理中既已爭執證據能力
      ，而依證人甲○○於警詢中所為證言觀之，或係顯非為證
      明本案犯罪事實存否之必要事項，或依卷內現存事證，亦
      無從認定具有較可信之特別情況，復查無其他符合刑事訴
      訟法第159條之1至第159條之4所規定之情形，應認無證據
      能力，然仍得作為彈劾證據，用以爭執被告或證人陳述之
      證明力。
（三）復按被告以外之人於偵查中向檢察官所為之陳述，除顯有
      不可信之情況者外，得為證據，刑事訴訟法第159條之1第
      2項定有明文。所謂顯有不可信之情況，既涉證據能力有
      無之判斷，應指證人等被告以外之人陳述時，外在環境是
      否存在顯然足以影響其意思自由之不當外力及陳述之人是
      否對於所言之法律效果顯然存有誤解而言，尚不包含對於
      證人等供述內容憑信性等證據證明力評價之判斷，亦即指
      該不可信情形甚為顯著了然者為限，此固非以絕對不須經
      調查程序為條件，然須從卷證本身，綜合訊問時之外部情
      況，例如是否踐行偵查中調查人證之法定程序等，為形式
      上之觀察或調查，即可發現，無待進一步為實質調查之情
      形而言，否則即將證據能力與有待法院綜合全辯論意旨及
      調查證據所得而依法認定之證明力判斷混為一談（最高法
      院96年度臺上字第5684號判決可資參照）。經查，證人甲○○及丁○○於偵查中向檢察官所為之證言，均係依法具
      結後所為之陳述，並於訊畢交付閱覽而經其等簽名，且依
      筆錄之記載並無不能自由陳述或其他非法、不當之取證情
      形，嗣於本院審理中亦經傳訊證人甲○○及丁○○到庭，
      而給予被告及其辯護人進行詰問之機會，觀諸被告及其辯
      護人迄今亦未具體指明上開證言有何顯不可信之情況，是
      依刑事訴訟法第159條之1第2項之規定，應認均有證據能
      力。
（四）再按被告以外之人於審判外之陳述，雖不符同法第159條
      之1至第159條之4之規定，而經當事人於審判程序同意作
      為證據，法院審酌該言詞陳述或書面陳述作成時之情況，
      認為適當者，亦得為證據；又當事人、代理人或辯護人於
      法院調查證據時，知有第159條第1項不得為證據之情形，
      而未於言詞辯論終結前聲明異議者，視為有前項之同意，
      刑事訴訟法第159條之5定有明文。考其立法意旨在於傳聞
      證據未經當事人之反對詰問予以核實，原則上先予排除。
      惟若當事人已放棄反對詰問權，於審判程序中表明同意該
      等傳聞證據作為證據；或於言詞辯論終結前未聲明異議，
      基於尊重當事人對傳聞證據之處分權，及證據資料愈豐富
      ，愈有助於真實發見之理念，且強化言詞辯論主義，使訴
      訟程序得以順暢進行，上開傳聞證據亦均具有證據能力。
      而所謂「審酌該陳述作成時之情況，認為適當」者，係指
      依各該審判外供述證據製作當時之過程、內容、功能等情
      況，是否具備合法可信之適當性保障，加以綜合判斷而言
      （最高法院94年度臺上字第3277號判決可資參照）。經查
      ，本判決下列所引用除證人甲○○於警詢中所為之證言及
      花蓮縣警察局玉里分局富里分駐所指認犯罪嫌疑人紀錄表
      （見警卷第4至8、21頁），業經選任辯護人於本院審理中
      否定其證據能力，其餘各該被告以外之人所為審判外之陳
      述以及其他書面陳述，雖均屬傳聞證據，且查無符合同法
      第159條之1至第159條之4等情形，惟當事人於本院準備程
      序及審判期日中就證據能力部分均表示無意見而不予爭執
      ，且迄至言詞辯論終結前，當事人知悉有同法第159條第1
      項不得為證據之情形，猶未再聲明異議，本院審酌上開證
      據資料製作時之情況，並無違法不當（例如：該違背法定
      程序屬證據相對排除法則，且情節重大）及證明力明顯過
      低之瑕疵，亦認為以之作為證據應屬適當，依刑事訴訟法
      第159條之5規定，認上揭證據資料均有證據能力。
（五）至卷附現場照片11張（見偵卷第64至66頁及本院卷1第126
      至128頁），均係以科學方法之方式拍攝記錄或機械運作
      所留存之現場影像，固具文書證據之外觀，然其等並未存
      在因「知覺」、「記憶」、「表達」及「真誠」等供述要
      素所可能產生錯誤或扭曲之情形，非屬供述證據，而為調
      查犯罪所得之證物，均應無傳聞法則之適用。而上開現場
      照片均係於案發後所拍攝與測試，復查卷內現存事證均無
      積極證據足以懷疑或證明上揭現場照片有經偽造或變造之
      情形，且與本件訴訟上之待證事實具有相當之關聯性，再
      經本院依法定調查證據程序提示被告及其選任辯護人辨識
      無訛，自均具證據能力。
三、按犯罪事實應依證據認定之，無證據不得認定犯罪事實；又
    不能證明被告犯罪者，應諭知無罪之判決，刑事訴訟法第
    154條第2項、第301條第1項分別定有明文。而犯罪事實之認
    定，應憑真實之證據，倘證據是否真實尚欠明確，自難以擬
    制推測之方法，為其判斷之基礎；認定犯罪事實所憑之證據
    ，雖不以直接證據為限，間接證據亦包括在內；然而無論直
    接或間接證據，其為訴訟上之證明，須於通常一般之人不致
    有所懷疑，而得確信其為真實之程度者，始得據為有罪之認
    定，倘其證明尚未達到此一程度，而有合理之懷疑存在時，
    即無從為有罪之認定；而告訴人之告訴，係以使被告受刑事
    訴追為目的，是其陳述是否與事實相符，仍應調查其他證據
    以資審認（最高法院52年臺上字第1300號、53年臺上字第
    656號及76年臺上字第4986號判例可資參照）。次按施用毒
    品者，其所稱向某人購買之供述，須補強證據以擔保其供述
    之真實性。良以施用毒品者其供述之憑信性本不及於一般人
    ，況施用毒品者其供出來源，因而破獲者，法律復規定得減
    輕其刑，其有為偵查機關誘導、或為邀輕典而為不實之陳述
    之可能，其供述之真實性自有合理之懷疑。因此施用毒品者
    關於其向某人購買毒品之供述，必須有補強證據佐證，以擔
    保其供述之真實性，俾貫徹刑事訴訟無罪推定及嚴格證明之
    基本原則。而所謂補強證據，指其他有關證明施用毒品者之
    關於毒品交易之供述真實性之相關證據而言，必須與施用毒
    品者關於毒品交易之供述，具有相當程度之關聯性，而足使
    一般人對施用毒品者關於毒品交易之供述，並無合理之懷疑
    存在，而得確信其為真實，始足當之（最高法院99年度臺上
    字第888號判決可資參照）。販賣毒品行為固有交易期間短
    暫、交易方法隱密、交易對象單純，致查獲不易、搜證困難
    ，惟法院不得以偵查機關關於某種犯罪之調查不易，即放棄
    或減低對於犯罪構成要件應予嚴格證明之堅持。
四、公訴意旨認被告涉有上開毒品危害防制條例第4條第1項之販
    賣第一級毒品海洛因犯行，無非係以：上揭犯罪事實，業據
    證人甲○○及丁○○分別於警詢及偵查中證述綦詳，且有證
    人甲○○於警詢中之指認、現場圖2紙及現場照片5張等件在
    卷可稽為其主要論據。訊據被告堅詞否認有何公訴意旨所稱
    販賣第一級毒品海洛因犯行，辯稱：其未曾販賣第一級毒品
    海洛因與證人甲○○施用，證人丁○○係因遭其毆打，設詞
    誣攀其涉有販賣第一級毒品海洛因犯行等語。
五、經查：
（一）證人甲○○雖於98年3月20日警詢中證稱：其曾於97年7月
      間，先後委請證人丁○○事先連絡被告，向被告買第一級
      毒品海洛因2次，每次交易價格均為1,000元，交易地點均
      為池上火車站旁邊等語（見警卷第7至8頁）；復於98年6
      月2日偵查中證稱：其曾於97年7月中旬，事先委請綽號「
      阿忠」之人（即證人丁○○）以電話連絡綽號「阿宏」之
      人（即被告），向被告購買第一級毒品海洛因2次，2次相
      隔約1禮拜，每次交易價格均為1,000元，第1次交易地點
      在池上火車站旁，第2次交易地點在池上悟饕飯店（即池
      上悟饕飯包原創老店）旁邊之統一便利商店，均由其親自
      將錢交與被告，再由被告交付其向他人所調得之第一級毒
      品海洛因等語（見偵卷第19至21頁）。經檢察官於同日偵
      查中詢以其何以在先前警詢中證稱交易地點均在池上火車
      站旁乙節，證人甲○○證稱：當初只是回答大概的交易地
      點，然經回想後，確認第1次交易地點在池上火車站旁，
      第2次交易地點在池上悟饕飯包原創老店旁邊之統一便利
      商店等語（見偵卷第20至21頁）；再經檢察官於98年7月3
      日偵查中當庭提示池上火車站、池上鄉公有零售市場、池
      上悟饕飯包原創老店及統一便利商店等處之現場照片後復
      稱：第1次交易，證人丁○○先前往池上火車站旁等待被
      告，再前往池上鄉公有零售市場進行交易，該次實際交易
      地點在池上鄉公有零售市場旁，第2次交易地點在池上火
      車站與池上悟饕飯店旁邊之統一便利商店等語（見偵卷第
      68頁）。然其於本院98年12月22日審理中具結證稱：其於
      案外人劉東昇在98年6月23日為警查獲後，始於97年7月中
      旬，透過綽號「阿忠」之人（即證人丁○○）向他人購買
      第一級毒品海洛因2次，每次交易價格均為1,000元，第1
      次交易地點在池上鄉公有零售市場旁，第2次交易地點在
      池上悟饕飯包原創老店旁，交易模式均為其在車內等待，
      由證人丁○○下車親自將錢交與被告，旋由被告交付第一
      級毒品海洛因與證人丁○○後，再由證人丁○○轉交其所
      購買之第一級毒品海洛因，因為停車地點距離實際交易地
      點約200至300公尺，其並未親自接觸被告，僅隱約看見被
      告之身影等語（見本院卷1第100至105頁）；經本院於99
      年1月28日會同警員及證人甲○○前往現場履勘確認交易
      地點後，證人甲○○於本院99年3月3日審理中證稱：其曾
      先後委請證人丁○○以電話連絡向他人調第一級毒品海洛
      因2次，每次交易價格均為1,000元，第1次交易模式為證
      人丁○○駕車陪同其前往池上鄉公有零售市場後面靠近忠
      孝路旁停車，再由證人丁○○獨自下車走到池上鄉公有零
      售市場前面停車場旁，親自將錢交與被告，旋由被告交付
      第一級毒品海洛因與證人丁○○後，再由證人丁○○轉交
      其所購買之第一級毒品海洛因；第2次交易模式為證人丁○○駕車陪同其前往池上鄉公有零售市場前面停車場旁停
      車，再由證人丁○○獨自下車走到統冠超市前，親自將錢
      交與被告，旋由被告交付第一級毒品海洛因與證人丁○○
      後，再由證人丁○○轉交其所購買之第一級毒品海洛因，
      其均在車上等候，因為停車地點距離實際交易地點有一段
      距離，其僅隱約看見被告之身影等語（見本院卷1第145至
      149頁）。稽之證人甲○○於警詢、偵查及本院審理中所
      證稱其先後向被告購買第一級毒品海洛因之交易時間、地
      點及交易模式等攸關被告有否販賣第一級毒品海洛因之重
      要情節，先後所為之證述內容均不相同，是其證詞非無瑕
      疵可指，是否與事實相符或有記憶上之錯誤，已非無疑，
      尚難僅以證人甲○○上開警詢、偵查及本院審理中之證詞
      逕為不利被告之認定。
（二）再證人甲○○雖於98年3月20日警詢中證稱其曾先後透過
      證人丁○○向被告購買第一級毒品海洛因云云（見警卷第
      7頁），並經警提示照片供其指認，此有花蓮縣警察局玉
      里分局富里分駐所指認犯罪嫌疑人紀錄表1紙在卷可稽（
      見警卷第21頁）；復於98年6月2日偵查中證稱其曾先後透
      過證人丁○○向被告購買第一級毒品海洛因，且由其親自
      將錢交與被告進行交易，印象中其所購毒之對象身形矮胖
      ，口操臺語，應該是閩南人，好像住在池上附近云云（見
      偵卷第20頁），然其於本院審理中均改稱其僅透過證人丁○○向他人購買第一級毒品海洛因，因其均在車內等待，
      並未親自接觸被告，且由於實際交易地點距離停車地點距
      離很遠，僅得隱約看見其購毒對象之身形，不清楚長相為
      何，只是感覺被告之身材高度和頭髮與當次購毒之對象差
      不多等語（見本院卷1第101頁至第103頁背面、第145、14
      8、149頁）。足見證人甲○○究竟有無親見親聞其購毒對
      象之長相，能否確認購毒對象即為被告等情，先後供述已
      有明顯歧異之情形，已難遽信屬實。況依證人甲○○於本
      院審理中證稱之交易時間與交易模式觀之，斯時均已屆傍
      晚或夜晚時分，天色昏暗，視線不佳，其均在車內等候，
      而由證人丁○○下車至距離50至100公尺之交易地點與購
      毒之對象進行交易，且其有近視，度數約150度，並未配
      戴眼鏡（見本院卷1第100頁背面至第103頁），復經本院
      於99年1月28日會同警員及證人甲○○前往現場履勘結果
      ，各次交易之停車地點與實際交易地點均有相當距離，此
      有花蓮縣警察局玉里分局99年2月2日玉警刑字第09900017
      00號函所檢附之刑案現場測繪圖及現場照片6張在卷為憑
      （見本院卷1第124至128頁）。徵諸人之供述為可變性證
      據，因個人觀察角度、記憶能力、表達能力、誠實意願、
      利害關係、用字遣詞嚴謹程度之不同，具有觀察不正確、
      記憶錯誤、描述不精確及故意為虛偽陳述之不確定性，此
      所以法制上對證人之證言須以直接審理及交互詰問方式探
      求其真實及正確性之原因；吾人或因記憶有限，隨著時間
      經過，難免漸趨模糊，尤其對案發經過之細節更易淡忘，
      或係與平常事務結合而產生記憶干擾現象使然，無法如錄
      影重播般地將過往事物之原貌完整呈現，是證人事後所為
      回憶難免略有模糊、不明之處，惟若同一證人前後供述之
      證言縱令部分兩歧或未盡相符，或不同證人相互間供述有
      所歧異時，究竟何者為可採，法院仍得本於直接審理所得
      心證，依經驗法則、論理法則及證據法則，斟酌其他卷證
      資料，作合理之比較，若其基本事實之陳述與真實性無礙
      ，復有其他佐證可供審酌時，即就其一部分認為真實者予
      以採取，非謂一有不符或矛盾，即認其全部均為不可採信
      ，然如不一致部分之陳述已足以影響犯罪事實之認定，該
      不一致之陳述，在無其他證據（尤其是不可變性之證據）
      之補強下，自不得遽採為認定犯罪之證據。由依案發當時
      天色、距離、證人甲○○視力欠佳而未配戴眼鏡及其所處
      位置等環境觀之，顯難明確辨識、指認本案犯罪行為人之
      面貌。又自證人甲○○先後於警詢及偵查中指認被告之標
      準以觀，或係容易變化之體型胖瘦，或係日常生活中所在
      多有之身材高矮等籠統模糊之描述，而非清楚之臉部特徵
      或犯罪嫌疑人之特質（見偵卷第20頁及本院卷1第103 頁
      ），參以證人甲○○與被告既非熟識之人，亦未親自與被
      告接觸，在指認時間與案發時間相距甚久之情形下，對於
      其所購毒之對象之外型或體態難謂無誤認之虞，是證人甲○○所為指認尚不得據為被告確為本案犯罪行為人之證據
      ，且證人甲○○是否確係經由證人丁○○向被告購買第一
      級毒品海洛因乙節，亦難徒憑證人甲○○上開片面不明確
      且有瑕疵之證詞，遽認被告有販賣第一級毒品海洛因之行
      為。
（三）參諸證人丁○○於98年6月6日偵查中證稱：其受證人甲○○委託，於97年6月中旬至下旬間，由其先以電話連絡被
      告約定交易地點，再陪同證人甲○○分別前往臺東縣池上
      鄉○○村○○路198號被告住處附近及池上菜市場（即池
      上鄉公有零售市場）附近，各向被告購買1,000元之第一
      級毒品海洛因2次，2次相隔約1、2天，其交易模式為證人
      甲○○親自將錢交給被告，再由被告親自將第一級毒品海
      洛因交付與證人甲○○等語（見偵卷第32至34頁），並有
      證人丁○○於該次偵查中所繪製之交易地點位置圖1紙在
      卷可資佐證（見偵卷第35頁）。經檢察官於98年7月31日
      偵查中詢以為何其所證稱之交易地點與證人甲○○所述不
      符乙節，證人丁○○證稱：池上鄉公有零售市場、池上悟
      饕飯包原創老店及統一便利商店等處均相差不遠（見偵卷
      第75頁）。然其於本院98年11月17日審理中先證稱：其先
      後於97年5月間受證人甲○○委託，由其先以電話連絡被
      告約定交易地點，再陪同甲○○分別前往被告上址住處後
      方之池上鄉公有零售市○○○○○路池上悟饕飯包原創老
      店旁，各向被告購買1,000元之第一級毒品海洛因2次，2
      次相隔約1至2週，第1次交易模式係由證人甲○○親自將
      錢交與被告，再由被告交付第一級毒品海洛因，第2次交
      易模式則係由其親自將錢交與被告，再由被告交付第一級
      毒品海洛因等語（見本院卷1第74頁背面至第76頁背面）
      ；經本院當庭提示現場照片後改稱：第1次交易地點在池
      上鄉公有零售市場後方，第2次交易地點則在被告上址住
      處後方等語（見本院卷1第76頁）。並有證人丁○○於該
      次審理中所繪製之交易地點位置圖1紙在卷可資佐證（見
      本院卷第86頁）；另於本院同日審理中改稱：第1次交易
      時間應在案外人為警查獲後（即97年6月23日）1個多禮拜
      後，第2次交易時間應在其遭被告毆打（即97年7月14日）
      前1個月左右云云（見本院卷1第76頁背面、第78頁）。另
      證人丁○○於本院99年3月3日審理中證稱：其於97年6月
      中旬至下旬間，先後受甲○○所託向被告調第一級毒品海
      洛因2次，第1次係由其駕車陪同甲○○前往池上鄉公有零
      售市場後方靠近外環道三十米路旁，當時被告已經在該處
      等候，其先在車上將錢交付與被告，再由被告交付第一級
      毒品海洛因；第2次則係由其駕車陪同甲○○前往被告上
      址住處後方巷口診所前停車，再由其獨自下車在被告住處
      後方之診所前親自將錢交與被告，旋由被告交付第一級毒
      品海洛因後，再轉交第一級毒品海洛因與證人甲○○等語
      （見本院卷1第147至148頁背面）。互核證人丁○○上揭
      證詞，其雖直承其有受證人甲○○委託向被告購買第一級
      毒品海洛因，然就先後受證人甲○○所託向被告購買第一
      級毒品海洛因之交易時間、地點及交易模式等攸關被告有
      否販賣第一級毒品海洛因之非細節之重要事項，顯與證人
      甲○○所述情節迥異，且其先後所為之證述內容亦均不相
      同。吾人或因記憶有限，無法如錄影重播般地將過往事物
      之原貌完整呈現，是證人事後所為回憶難免略有模糊、不
      明之處，惟證人丁○○於本院99年3月3日審理中自承：其
      對池上地區○街道地理位置非常熟悉等情（見本院卷1第
      146 頁背面），復經本院當庭提示現場照片供其辨識，然
      其前後所陳述之交易地點亦有所不同，顯難謂僅係細節上
      之瑕疵，是證人丁○○上開證言內容之真實性，已堪質疑
      。又證人丁○○雖經檢察官於本院同日審理中詢以其是否
      曾經陪同其他人向被告購買第一級毒品海洛因而有混淆之
      可能性乙節後明確證稱：其僅陪同證人甲○○向被告購買
      第一級毒品海洛因等語（見本院卷1第149頁背面）；然其
      於98年7月31日偵查中亦證稱：其曾於97年6、7月間，陪
      同案外人唐羽男前往池上鄉公有零售市場附近，由其親自
      向被告購買第一級毒品海洛因等語（見偵卷第73至74頁）
      。參以被告陳稱：其曾於97年7月14日上午10時許因故毆
      打證人丁○○等語（見警卷第13頁），且為證人丁○○所
      不否認（見警卷第31頁及偵卷第52頁），並有被告所提供
      之97年7月23日和解書在卷可資佐證（見偵卷第54頁），
      足認被告與證人丁○○間存有怨隙，無法排除證人丁○○
      有設詞誣攀被告之可能，尚難僅以證人丁○○上開前後不
      一之證詞逕為不利被告之認定。
（四）證人甲○○及丁○○就各次向被告購買第一級毒品海洛因
      之交易時間、地點及交易模式之供述已非一致，尤以交易
      地點由池上火車站，改為池上鄉公有零售市場、池上悟饕
      飯包原創老店及統一便利商店，再改為統冠超市；交易模
      式由證人甲○○親自與被告接觸，改為其中一次由證人甲○○親自與被告接觸，再改為均由證人丁○○親自與被告
      接觸不等，證人甲○○及丁○○先後證述之交易情節均有
      所出入，而證人甲○○亦未親自與被告接觸購買第一級毒
      品海洛因，是其等上開證述之內容顯有淆惑或附和之嫌。
      又證人甲○○及丁○○雖均明確證稱曾向被告購買第一級
      毒品海洛因2次，每次交易價格均為1,000元，然其等在次
      數並非頻繁，且經本院會同警員及證人甲○○親至現場履
      勘，並提示現場照片供其等辨識之情形下，猶就交易地點
      及模式等攸關論斷被告有無販賣第一級毒品海洛因情事之
      構成要件等重要事項，供述明顯不一，且有重大瑕疵可指
      ，所供已難遽採。再徵諸本案自始終並未查獲任何被告販
      賣毒品之積極事證，復未查獲與公訴意旨指摘與販毒相關
      之毒品、分裝用之包裝袋、磅秤、杓子等工具、稀釋牟利
      所用之摻加物（例如葡萄糖粉）或帳冊等交易紀錄，亦無
      相關之通訊監察譯文或其他證據可供憑查，尚難徒憑上開
      證人甲○○及丁○○先後不一之瑕疵指訴，說服法院形成
      被告有罪之心證。
（五）至公訴人於本院審理中雖陳稱應對被告實施測謊鑑定，惟
      按刑事訴訟法就證據之證明力，採自由心證主義，由法院
      本於確信自由判斷，惟法院之自由判斷，亦非漫無限制，
      仍不得違背經驗法則及論理法則。而所謂測謊鑑定，係依
      一般人若下意識刻意隱瞞事實真相時，會產生微妙之心理
      變化，例如：憂慮、緊張、恐懼、不安等現象，而因身體
      內部之心理變化，身體外部之生理狀況亦隨之變化，例如
      ：呼吸急促、血液循環加速、心跳加快、聲音降低、大量
      流汗等異常現象，惟表現在外之生理變化，往往不易由肉
      眼觀察，乃由鑑定人對受測者提問與待證事實相關之問題
      ，藉由科學儀器（測謊機）紀錄受測者對各個質問所產生
      細微之生理變化，加以分析受測者是否下意識刻意隱瞞事
      實真相，並判定其供述是否真實。該測謊結果，雖非絕無
      證據能力，然因影響測謊之因素頗多，諸如受測者可能因
      人格特質或對於測謊質問之問題無法真正瞭解或臨時狀況
      （例如過度緊張），而出現不應有之情緒波動反應等情，
      以致於若全盤接受測謊結果，反而有害於正當之事實認定
      ，是以測謊在司法實務上，其地位與被告（或共同被告）
      之自白相同，尚須有補強證據證明其與事實相符，亦即不
      得僅以測謊結果，作為判決被告有罪之唯一依據。且測謊
      鑑定既然無法完全排除於施測時遭到其他外在因素或受測
      者人格特質之影響，即便依公訴人所請並徵得被告之同意
      ，對被告實施測謊鑑定，本院仍應本於職權，於不違背經
      驗法則及論理法則之範圍為被告犯行存否之認定，非得以
      逕以測謊結果為判斷事實真偽之唯一證據。依上開說明各
      節，已無足認定被告有犯罪之積極證據，是公訴人所為測
      謊鑑定之聲請，無助於事實認定，亦無必要，併予敘明。
五、綜上所述，公訴意旨執以指摘被告犯罪之上開證據，除證人
    甲○○及丁○○先後不一且有重大瑕疵可指之之證述外，未
    見有何用資證明被告所涉販賣第一級毒品之補強證據，足以
    擔保證人甲○○及丁○○上開證述內容確有相當真實性與記
    憶可靠性，達於通常一般之人均不致有所懷疑之程度，而得
    確信被告犯罪，則被告是否有販賣第一級毒品之行為，容有
    合理之懷疑存在。此外，復查無其他積極證據足認被告有何
    公訴意旨所稱上揭販賣第一級毒品犯行，揆諸上揭說明，本
    於「罪證有疑，利歸被告」之證據法則，既不能證明被告犯
    罪，自應為無罪之諭知。
據上論斷，應依刑事訴訟法第301條第1項，判決如主文。
本案經檢察官乙○○到庭執行職務。
中    華    民    國    99    年    3    月    31    日
                  刑事第三庭  審判長法  官  陳弘能
                                    法  官  陳鈺雯
                                    法  官  彭凱璐
以上正本證明與原本無異。
如不服本判決應於收受送達後10日內向本院提出上訴書狀，並應
敘述具體理由；其未敘述上訴理由者，應於上訴期間屆滿後20日
內向本院補提理由書（均須按他造當事人之人數附繕本）。「切
勿逕送上級法院」。
                                    書記官  陳憶萱
中    華    民    國    99    年    3     月    31    日

司法院資訊處製作；財團法人民間司法改革基金會備份。
